最高法院刑事判決　　　　　　九十四年度台上字第三六五六號
　　上　訴　人　甲○○
　　選任辯護人　張和怡律師
上列上訴人因偽造文書案件，不服台灣高等法院中華民國九十三
年七月三十日第二審更審判決（九十一年度上更(一)字第八二七號
，起訴案號：台灣桃園地方法院檢察署八十三年度偵字第五七七
七號、八十四年度偵字第一五０九四號、八十六年度偵字第九六
八號），提起上訴，本院判決如下：
    主  文
原判決撤銷，發回台灣高等法院。
    理  由
本件原判決認定：緣陳良現（已更名為陳辰）與其胞弟陳良發、
陳良欲（以上三人均因公訴人就同一案件重行起訴，經第一審判
決公訴不受理確定），由陳良現出面於：（一）民國八十一年四
月七日，以何立功名義向黃勝義（以其妻黃鄭寶鳳為買賣契約名
義人），以新台幣（下同）四千三百三十三萬三千一百二十五元
之價額，買進台北市○○區○○段一七七地號土地所有權全部；
（二）八十一年四月二十二日，以何立功名義及陳良欲（均由陳
良現為代理人）向地主賴進利、賴進財、賴進忠、賴進標四兄弟
，以一億零一百四十三萬三千元買進台北市○○區○○段一六四
之二地號土地所有權全部；（三）八十一年五月間，以何立功名
義向地主吳楓以五千萬元買進台北市○○區○○段一六四地號土
地所有權全部；（四）八十一年六月八日，以何立功名義，以每
坪十三萬元，總價四億九千三百一十七萬九千七百元向地主蕭柏
煌（信託登記為朱淑貞名義）買進台北市○○區○○段第一八四
、一八五、一八六、一八七、一九一號等筆土地（應有部分全部
，其中第一八四號土地價金為五千八百七十六萬元，借用不知情
之陳培甲名義辦理所有權登記）。陳良現兄弟三人即以上開（一
）（二）（三）所示之土地及（四）北投區○○段○○段一八四
號土地，委由擔任代書之上訴人甲○○持向桃園縣楊梅鎮農會（
下稱楊梅鎮農會）辦理抵押貸款，陳良現並向上訴人表示上開北
投段土地每坪要貸款二十萬元，其欲貸款二億元等語。上訴人為
符合貸款人須加入楊梅鎮農會為贊助會員之規定，乃先由陳良現
、陳良發及胡冠林（亦經第一審以同前理由，判決公訴不受理確
定）等人找來不知情之老榮民即原判決附件編號一、三至十四所
載周端正等十三人及編號二之胡冠林共十四人充當貸款人頭，由
上開十四人交予國民身分證件及相關資料，由上訴人商請不知情
之鄭炫慶等人在楊梅鎮尋找到適當住戶，而於原判決附件所載之
「遷入日期」將其戶籍遷移至如原判決附件所示之「遷入戶籍地
址」（遷移戶籍之情形，詳如原判決附件所載），作為申請成為
楊梅鎮農會「贊助會員」資格之用，而由陳良現給付每位人頭若
干報酬。上訴人並與陳良現、楊梅鎮農會信用部主任羅元妹（亦
經原審上訴審判處有期徒刑一年確定）、秘書張明鑑（已歿，經
第一審判決公訴不受理確定）及經辦人黃貴春（徵信）、鄭桂香
（放款業務，以上二人均經原審上訴審各判處有期徒刑十月，均
緩刑四年確定）共同前往上開台北市○○段土地勘察，經羅元妹
應允依照上開條件核貸二億元，上訴人乃告知陳良現上情。嗣其
即分別於：（一）八十一年五月二十一日，以趙榮洲、李成和、
程宗富、徐阿木及胡冠林為借款人，陳良欲、潘宗道為連帶保證
人，以坐落台北市○○區○○段一六四、一七七地號二筆土地為
擔保，向桃園縣楊梅鎮農會申請抵押貸款，計貸得九千三百八十
萬元。（二）八十一年六月十二日，以李明祿、王阿滿、楊紹坤
、周端正、潘鍾堯、札託及胡冠林為借款人，陳良欲、潘宗道為
連帶保證人，以坐落台北市○○區○○段一六四－二號土地為擔
保，向楊梅鎮農會申請抵押貸款，計貸得一億二千五百九十萬元
。（三）八十一年七月間，以林苞谷、羅福元、范循性為借款人
，陳培甲、潘宗道為連帶保證人，以坐落台北市○○區○○段第
一八四地號土地為擔保，向楊梅鎮農會申請抵押貸款，計貸得六
千萬元。三項貸款共計二億七千九百七十萬元。八十一年五月中
旬至七月間上訴人經辦前開抵押貸款期間，因其代書事務所接獲
楊梅鎮農會應補正上開土地之買賣契約書，乃通知陳良現照辦。
詎陳良現為順利取得上開貸款，竟自行指示與之具有偽造私文書
共同犯意之成年人蔣安國（未據起訴），在不詳時、地，偽刻黃
鄭寶鳳、賴進利、賴進財、賴進忠、賴進標、吳楓、朱淑貞等人
之印章，在台北市○○路二十九號五樓，由陳良現簽具買受人陳
良欲及偽簽陳培甲之姓名，並指示蔣安國據以偽造前開地號之土
地買賣契約書四份，其情形為：（一）北投區○○段一七七地號
土地部分，買受人名義改為陳良欲（原為何立功），價金偽造為
一億零一百一十一萬元（原為四千三百三十三萬三千一百二十五
元，其他契約條款亦有差異），並偽簽黃鄭寶鳳之姓名及蓋用偽
刻之黃鄭寶鳳印文於契約出賣人欄位上。（二）北投區○○段一
六四之二地號土地部分，買受人名義改為陳良欲（原為何立功）
，價金偽造為二億二千五百四十萬七千七百元（原為一億零一百
四十三萬三千元，其他契約條款亦有差異），並偽簽賴進利、賴
進財、賴進忠、賴進標之姓名及蓋用偽刻之賴進利等四人之印章
為印文於契約出賣人欄位上。（三）北投區○○段第一六四地號
部分，買主改為陳良欲（原為何立功），偽造買賣價金為八千五
百七十五萬八千七百五十元（原為五千萬元），並偽簽吳楓之姓
名及蓋用偽刻之吳楓印文於契約出賣人欄位上。（四）北投區○
○段第一八四、一八五、一八六、一八七、一九一等筆土地部分
，買受人偽造為陳培甲，出賣人偽造為朱淑貞，每坪價金偽造為
二十八萬元（原為十三萬元），總價金偽造為十億六千二百二十
二萬二千元（原為四億九千三百一十七萬九千七百元），並偽簽
出賣人朱淑貞及買受人陳培甲之姓名，及蓋用偽造之朱淑貞印文
、盜蓋陳培甲印文於契約當事人欄位上，均足生損害於黃鄭寶鳳
、賴進利、賴進財、賴進忠、賴進標、吳楓、朱淑貞及陳培甲等
人。陳良現偽造上開契約完成後，即與上訴人基於共同行使偽造
私文書之概括犯意聯絡，由陳良現傳真至其代書事務所，先後由
上訴人利用不知情之職員許憎雯、鄭炫慶（均成年人）持以行使
交付楊梅鎮農會承辦人員，均足生損害於黃鄭寶鳳、賴進利、賴
進財、賴進忠、賴進標、吳楓、朱淑貞及陳培甲等人。陳良現所
貸得之上開款項，分別流入何立功、楊素琴、陳文明及陳良現等
人帳戶內，由陳良現支付利息至八十二年四月間止，即未再繳納
每月約三百萬元之利息，始查悉等情。因而撤銷第一審之科刑判
決，改判仍論上訴人甲○○以共同連續行使偽造私文書，足以生
損害於他人罪，判處有期徒刑捌月，如原判決附表所示之物均宣
告沒收之，固非無見。
惟查：（一）有罪之判決書應記載事實，刑事訴訟法第三百零八
條定有明文。所謂事實，不僅指犯罪之行為而言，即犯罪之時間
、處所、動機、目的、手段、結果等與論罪科刑有關之事項，亦
應明確之記載。原判決事實認定：陳良現偽造上開契約完成後，
即與上訴人基於共同行使偽造私文書之概括犯意聯絡，由陳良現
傳真至其代書事務所，先後由甲○○利用不知情之職員許憎雯、
鄭炫慶持以行使交付給楊梅鎮農會承辦人員等情（見原判決第五
至七行）。如果無訛，顯未詳細認定上訴人多次行使偽造私文書
之「犯罪時間」，致使上訴人連續行使偽造私文書之認定是否適
法，無從憑以判斷，自有違誤。（二）審理事實之法院，於當事
人聲請之證據調查完畢後，對於案內與待證事實有重要關係，在
客觀上認為有發現真實之必要，或於公平正義之維護或對被告利
益有重大關係之事項，而應依法調查之證據，如未依法調查，或
雖已調查而未調查明白，即與證據未經調查無異，如率行判決，
其判決當然為違背法令。而證據之證明力，固屬於法院判斷之自
由，但不得違背經驗法則，如證據之本身依照吾人日常生活經驗
所得之定則觀察，尚有疑竇，則難遽採為被告有利或不利之認定
。原判決事實記載：上訴人為符合貸款人須加入楊梅鎮農會為贊
助會員之規定，……共十四人充當貸款人頭，由上開十四人交出
國民身分證件及相關資料，由上訴人商請不知情之鄭炫慶等人在
楊梅鎮尋找適當住戶，而於原判決附件所載之「遷入日期」將其
戶籍遷移至如原判決附件所示之「遷入戶籍地址」，作為申請為
楊梅鎮農會「贊助會員」資格之用，而由陳良現給付每位人頭若
干報酬等情（見原判決第二頁倒數第一至五行、第三頁第一至三
行）。如果不虛，係由上訴人將其所取得之十四名貸款人頭之資
料委由其職員鄭炫慶在楊梅鎮尋找適當住戶後，將人頭之戶籍遷
入，以取得楊梅鎮農會「贊助會員」之資格，並由陳良現給付報
酬予各人頭。而陳良現於八十三年五月三日法務部調查局新竹市
調查站人員前往台灣士林看守所訊問時供稱：「問：前述趙榮洲
等十四位人頭申請戶籍遷入楊梅鎮，係經何人指示辦理？有何目
的？答：在八十一年三、四月間，我陪同甲○○及楊梅鎮農會信
用部至台北市○○區○○段一六四、一六四－二、一七七地號之
土地現場了解，楊梅鎮農會承辦放款有關人員原則同意放款二億
元，但是申請人必須是楊梅鎮農會的會員或贊助會員。遂透過甲
○○告訴我，……交予甲○○辦理，使趙榮洲等十四人順利成為
楊梅鎮農會之贊助會員，以便符合楊梅鎮農會之申貸條件，並順
利取得貸款」等語（見八十三年度偵字第五七七七號卷《六》第
一一六五頁反面）。如屬實在，則上訴人不僅親自與陳良現及楊
梅鎮農會人員前往台北市○○區○○段一六四、一六四－二、一
七七地號之土地現場，且由楊梅鎮農會承辦放款人員告知可放貸
之金額後，再轉知陳良現，進而尋找人頭充當贊助會員，最終目
的在取得超額貸款，能否謂上訴人無共同詐欺之犯意，饒堪研求
。原判決理由內僅以上開台北市○○區○○段一小段一八四號土
地，楊梅鎮農會以公告現值核估，尚無超貸，其餘北投區○○段
三筆土地，貸款金額約與市價相當，且嗣後陳良現所表示願將土
地出售並向友人借貸償還之承諾未能兌現後，上訴人將陳良現所
商借之三百萬元直接持至楊梅鎮農會代陳良現償還貸款利息等由
，而認上訴人不成立詐欺罪，然就上訴人之上開行為何以不能認
定其對於前揭貸款具有主觀上不法所有意圖，並未有所說明，已
嫌理由不備。且原判決理由內復說明：其餘北投區○○段三筆土
地，共計貸得二億七千（原判決誤載為一千）九百七十萬元，而
此三筆土地之買入價格共為一億九千四百七十六萬六千一百二十
五元，其貸款金額約與市價相當等語（見原判決第十五頁倒數第
一至三行）。惟據上訴人供認一般貸款額度約為土地買賣價格之
六、七成云云，依此標準計算，其所能貸得之最高額度約僅為一
億三千六百三十三萬六千二百八十七元，遠低於實際所貸得之二
億七千九百七十萬元，此一核貨金額，如何得謂適當？況上訴人
等申貸時，上開北投區○○段○○段第一八四號土地之公告現值
及其他北投段三筆土地市價如何？憑據何在？一般金融業者核貸
之高低標準為何？原審悉未調查釐清，遽認前者尚無超貸及後者
（北投段三筆土地）所貸得之二億七千九百七十萬元約與市價相
當，並為有利上訴人之認定，尚嫌速斷，其判決即有應於審判期
日調查之證據，未依法調查之違背法令。（三）犯罪事實應依證
據認定，有罪之判決書，應於理由內記載認定犯罪事實所憑之證
據及其認定之理由，否則即有理由不備之違法。原判決理由內說
明：此項審判中之陳述，固與其在司法警察調查中所為之陳述不
符，惟其先前在司法警察調查中之陳述，既與其在檢察官偵查中
之陳述相符，自具有較可信之情況，且核與「全案所呈現之證據
」相吻合，而為證明犯罪事實所必要，依同法第一百五十九條之
二、第一百五十九條之三第三款規定，其司法警察調查筆錄自具
有證據能力等語（見原判決第十頁倒數第一、二行、第十一頁第
一至三行）。惟所謂「全案所呈現之證據」究何所指，原判決並
未詳細說明，尚嫌理由不備。以上或為上訴意旨所指摘，或為本
院得依職權調查之事項，應認原判決有撤銷發回之原因。又原判
決主文及理由諭知如附表所示之偽造不動產買賣契約書（四紙）
上偽造之黃鄭寶鳳、賴進利、賴進財、賴進忠、賴進標、吳楓、
朱淑貞等人之印文均宣告沒收，惟究竟各有幾枚印文應予沒收，
並不明確，案經發回，更審判決時宜併注意及之。至原判決不另
為無罪諭知部分，與前開發回部分有裁判上一罪關係，依審判不
可分之原則，應併予發回，附此敘明。
據上論結，應依刑事訴訟法第三百九十七條、第四百零一條，判
決如主文。
中　　華　　民　　國　九十四　年　　七　　月　　八　　日
                      最高法院刑事第七庭
                          審判長法官  林　增　福
                                法官  邵　燕　玲
                                法官  陳　世　雄
                                法官  陳　朱　貴
                                法官  吳　三　龍
      本件正本證明與原本無異
                                      書  記  官
中　　華　　民　　國　九十四　年　　七　　月　 十四 　日
                                                Ｒ
